臺灣高雄地方法院民事判決　　　　　　　 94年度訴字第709號
原　　　告　財團法人汽車交通事故特別補償基金
法定代理人　丁○○
訴訟代理人　甲○○
　　　　　　丙○○
被　　　告　乙○○
當事人間請求損害賠償事件，本院於民國94年5月25日言詞辯論
終結，判決如下：
    主      文
被告應給付原告新臺幣壹佰貳拾肆萬柒仟元，及自民國九十四年
四月九日起至清償日止，按週年利率百分之五計算之利息。
訴訟費用由被告負擔。
    事實及理由
一、原告主張︰被告於民國93年6 月18日夜間9 時50分許，駕駛
    牌照號碼0472-GJ 號自用小客車（下稱系爭汽車），行經高
    雄縣路竹鄉○○路2 號前，因被告未注意車前狀況，致撞及
    訴外人謝惠碧騎乘之腳踏車，致謝惠碧死亡，刑事部分，業
    經本院刑事庭以94年度交簡上字第27號刑事判決（下稱系爭
    刑事判決）判處有期徒刑六月確定；而被告所駕駛系爭汽車
    未依法投保強制汽車責任保險，原告因被害人謝惠碧之繼承
    人請求，已於93年11月10日依修正前強制汽車責任保險法第
    38條第1 項第2 款規定，補償新臺幣（下同）0000000 元，
    故依同法第39條第2 項規定，向加害人即原告求償0000000
    元等情。並聲明︰被告應給付原告0000000 元，及自起訴狀
    繕本送達翌日起至清償日止，按週年利率5%計算之利息。
二、被告則以︰伊並非未投保強制汽車責任保險，僅係發生本件
    事故時之保險期間已經過期；且伊與被害人家屬已經和解成
    立，原告不應再向伊求償等語，資為抗辯。並聲明︰駁回原
    告之訴。
三、兩造所不爭執之事項︰
  (一)被告領有合格適當之駕駛執照，於93年6 月18日夜間9 時50
    分許，駕駛系爭汽車，沿高雄縣路竹鄉○○路由西往東方向
    （系爭刑事判決誤繕為由東往西方向）行駛，本應注意：(一)
    行車速度，依速限標誌或標線之規定，無標誌或標線者，行
    車時速不得超過50公里；(二)汽車行駛時，應注意車前狀況並
    隨時採取必要之安全措施，以避免道路交通事故之發生，而
    依當時夜間雖無照明，但天氣晴朗、柏油路面乾燥無缺陷、
    道路無障礙物、視距良好等客觀情狀，又被告亦無能力或智
    識上不能注意之情事，竟為超越前方廂型車，竟在行車速限
    50公里之道路上，貿然以時速約65至75公里之速度跨越行車
    分向線（即黃色虛線，系爭判決誤繕為分向限制線即雙黃實
    線）超速行駛，嗣於行經太平路2 號前，適有謝惠碧騎乘腳
    踏車由北往南方向行駛，欲穿越太平路，被告見狀，閃煞不
    及，致其所駕駛之系爭汽車撞及謝惠碧所騎乘之腳踏車，謝
    惠碧因而人車倒地，受有頭部外傷併顱內出血之重創，經送
    高雄縣立岡山醫院延醫急救，仍於93年6 月21日23時30 分
    許傷重不治死亡等情，業據被告自認（見本件卷宗頁24、95
    ）屬實，並經依職權核閱本件道路交通事故現場圖、道路交
    通事故調查報告表(一)、(二)、警詢筆錄、事故現場照片等（見
    本件卷宗頁30至46）無訛，復經調閱系爭刑事判決全部偵審
    卷宗無誤。
  (二)被告所駕駛之系爭汽車，向訴外人第一產物保險股份有限公
    司（下稱第一產險）投保強制汽車責任保險之保險期間，已
    於93年5 月23日屆滿。
  (三)被告於93年12月2 日與被害人謝惠碧之遺產繼承人己○○、
    戊○○成立和解，和解條件如下︰「…雙方同意和解結案由
    甲方（指被告，下同）賠付乙方（指己○○、戊○○，下同
    ）新臺幣二百一十萬元整，乙方已向財政部特別補償基金申
    請理賠新臺幣一百四十萬元整，另於現場給付乙方新臺幣新
    臺幣三十萬元整，餘新臺幣四十萬元，於九十四年一月十日
    起至九十七年四月時日止，每月給付新臺幣一萬元，共四十
    期分期付款，其中若有一期未兌現，其餘視為全部到期。嗣
    後無論如何情形乙方二人或任何其他人不得再向甲方要求其
    他賠償並不得再有異議及民事追訴等情事…」。
  (四)己○○、戊○○，因系爭汽車於本件事故發生時非被保險汽
    車，遂依修正前強制汽車責任保險法第38條第1 項之規定，
    已於93年11月10日向原告申請領取汽車交通事故特別補償金
    0000000 元（並由原告扣除農保給付之金額153000元）。
四、按強制汽車責任保險法固已於94年2 月5 總統華總一義字第
    09400017821 號令修正公布，並自同年月7 日施行（現行強
    制汽車責任保險法第52條參照），惟本件道路交通事故乃於
    93年6 月18日發生，原告亦於同年11月10日已為補償被害人
    之遺產繼承人己○○、戊○○0000000 元，自應依修正前強
    制汽車責任保險法第39條第2 項規定，於補償金額範圍內，
    直接向加害人即被告求償，而非依現行強制汽車責任保險法
    第42條第2項規定為之，合先敘明。
五、次按「汽車交通事故發生時，受害人或其繼承人因肇事汽車
    非強制汽車責任保險之被保險汽車，致未能依強制汽車責任
    保險法規定向保險人請求給付保險金者，得在相當於強制汽
    車責任保險法規定之保險金額範圍內，向特別補償基金請求
    補償，修正前強制汽車責任保險法第38條第1 項第2 款定有
    明文。同法第39條第2 項亦規定：「特別補償基金於補償金
    額範圍內，得直接向加害人或汽車所有人求償。」職是，本
    件兩造間之爭點厥為：被告已與己○○、戊○○成立和解，
    原告是否得依強制汽車責任保險法第39條第2 項規定，於補
    償金額範圍內，向被告求償？茲析述如次︰
  (一)按汽車行車速度應依速限標誌或標線之規定，無標誌或標線
    者，行車時速不得超越50公里；又駕駛人應注意車前狀況，
    並採取必要之安全措施，道路交通安全規則第93條第1 項第
    1 款、第94條第3 項分別定有明文。查被告考領有普通大貨
    車駕駛執照，有證號查詢汽車駕駛人電腦查詢表一紙附於警
    卷可稽，對於前揭規定自為明知不得諉為不知，且前揭規定
    亦為被告應注意並能注意之義務；況依肇事路段之速限為50
    公里，而當時夜間雖無照明，但天候晴朗、柏油路面乾燥無
    缺陷、道路無障礙物、視距良好等客觀情狀，悉如前述，又
    依被告之智識、能力亦無其他不能注意之情事，被告竟為超
    越前方廂型車，竟在行車速限50公里之道路上，貿然以時速
    約65至75公里之速度跨越行車分向線超速行駛，致見狀閃煞
    不及而撞及謝惠碧所騎乘之腳踏車，被告顯有應注意能注意
    而不注意之過失甚明。
  (二)次查，被告與謝惠碧之遺產繼承人己○○、戊○○就本件道
    路交通事故所應負之侵權行為損害賠償部分成立和解，確認
    被告應賠付0000000 元，其中300000元當場給付，400000元
    則分40期按月給付10000 元，賸餘0000000 元則由己○○、
    戊○○向原告申請補償，已如前述。是衡諸修正前強制汽車
    責任保險法第39條第1 項、第2 項之立法理由，本條第1 項
    規定：特別補償基金為補償者，視為加害人或汽車所有人損
    害賠償金額之一部分，乃以汽車交通事故被害人迅速獲得基
    本保障之立場，所為法定債務共同承擔之立法裁量，使特別
    補償基金之補償責任，與加害人就其侵權行為損害賠償之責
    任，負不真正連帶債務之責任地位，以「避免雙重受償之弊
    病」。進而，基於公平原則，並配合第1 項規定，於第2 項
    規定：特別補償基金於補償金額範圍內，得直接向加害人或
    汽車所有人求償，益徵特別補償基金補償責任之補充性地位
    。申言之，苟汽車交通事故之被害人得自損害賠償義務人處
    獲致完全之賠償，特別補償金即無依法補償之責任，更遑論
    對於損害賠償義務人有就其補償金額範圍內行使代位求償之
    事。準此推論，特別補償基金之補償責任，應以汽車交通事
    故損害賠償義務人存在為本，倘汽車交通事故之被害人並無
    損害賠償請求權，則特別補償基金亦因之無依法補償被害人
    或其繼承人之責任。基此，修正前強制汽車責任保險法第39
    條之諸項規定，洵不足以貫徹該條立法之規範意旨，實有將
    該條所指之「汽車所有人」目的性限縮僅侷限於損害賠償義
    務人之必要。質言之，特別補償基金依該法為補償，於補償
    金額範圍內，除得直接向加害人求償外，尚得對於依法應負
    損害賠償責任之汽車所有人求償，至於依法不負損害賠償責
    任之汽車所有人，則不得求償，始中其肯綮。另參以修正前
    強制汽車責任保險法第39條亦經行政院依前揭意旨提案修正
    為第41條（見立法院93年6 月9 日印發院總第462 號政府提
    案第9764號議案關係文書，政25頁、政59頁至政60頁，即現
    行強制汽車責任保險法第42條）在案。準此，原告依己○○
    、戊○○之申請而依修正前強制汽車責任保險法第38條第1
    項規定為補償0000000 元，自得依修正前強制汽車責任保險
    法第39條第2 項規定，於補償金額0000000 元範圍內，直接
    向加害人即被告求償至明，並不因被告與己○○、戊○○成
    立和解而受影響。
  (三)準此，被告既與己○○、戊○○就損害賠償金額部分成立和
    解，並涵蓋己○○、戊○○前向原告申請領取強制汽車責任
    保險補償之金額，悉如前述，是原告依修正前強制汽車責任
    保險法第38條第1 項而為補償金額，均屬本件道路交通事故
    中關於己○○、戊○○之損害賠償範圍。
六、綜上所述，被告駕駛系爭汽車為超越前方廂型車，在行車速
    限50公里之道路上，貿然以時速約65至75公里之速度跨越行
    車分向線超速行駛，並疏未注意警戒車前動態，並隨時採取
    適當、必要及有效之閃避、剎車等安全措施，致肇事使謝惠
    碧傷重不治死亡，復因系爭汽車所投保之強制汽車責任保險
    之期間已經過，原告依謝惠碧之遺產繼承人己○○、戊○○
    申請而依修正前強制汽車責任保險法第為補償38條第1 項規
    定為補償0000000 元，被告再與己○○、戊○○就損害賠償
    金額0000000 元（含強制汽車責任保險補償之金額）和解成
    立；從而，原告依修正前強制汽車責任保險法第39條第2 規
    定，訴請被告給付0000000 元，及自起訴狀繕本送達翌日即
    94 年4月9 日起至清償日止，按週年利率5%計算之利息，即
    屬正當，為有理由，應予准許。
七、本件判決之基礎已臻明確，兩造其餘攻擊防禦方法及舉證，
    核與判決結果不生影響，毋庸一一論述，附此敘明。
據上論結，本件原告之訴為有理由，依民事訴訟法第78條，判決
如主文。
中　　華　　民　　國　　94　　年　　7 　　月　　29　　日
                  民事第二庭    法　官　劉定安
正本係照原本作成。
如不服本判決，應於送達後20日內，向本院提出上訴狀並表明上
訴理由，如於本判決送達前提起上訴者，應於判決送達後10日內
補提上訴理由書（須附繕本）。
中　　華　　民　　國　　94　　年　　7 　　月　　29　　日
                                書記官　王壹理
